【裁判字號】    98,訴,620
【裁判日期】    990322
【裁判案由】    債務人異議之訴
【裁判全文】
臺灣嘉義地方法院民事判決               98年度訴字第620號
原      告  國立嘉義大學
法定代理人  甲○○
訴訟代理人  張雯峰律師
            奚淑芳律師
被      告  隆豐營造股份有限公司
法定代理人  丙○○
訴訟代理人  劉建成律師
複 代理 人  乙○○
上列當事人間債務人異議之訴事件，本院於民國99年3月8日言詞
辯論終結，判決如下：
    主  文
原告之訴駁回。
訴訟費用由原告負擔。
    事實及理由
一、原告起訴主張：
  (一)被告持行政院公共工程委員會（下簡稱工程會）調0000000
    號調解成立書（下簡稱系爭調解書）為執行名義，對原告財
    產聲請強制執行，請求給付新臺幣（下同）2,233,226元（
    下稱系爭款項），經鈞院以98年度司執字第20221號執行事
    件（下稱系爭執行事件）受理在案。緣被告於民國90年12月
    25日得標承攬「國立嘉義大學民雄校區禮堂及週邊整體景觀
    工程（土建裝修工程）」（下稱本工程），工程於92年12月
    3日竣工、94年4月14日驗收合格、同年7月6日完成結算。因
    兩造針對部分工程契約數量與實作數量差異存有爭議，雙方
    及監造單位即秀瑋建築師事務所乃於93年7月8日協議，內
    容略為：「一、三方協調同意，針對爭議部分進行協調討論
    ，有共識部分納入結算數量，尚有爭議部分，暫以建築師之
    結算之數量作為依據進行驗收，並於結算書上備註『數量尚
    爭議協調中』。二、協議尚有爭議地方，由承包商、監造單
    位及業主三方面會同現場實際量測核算。」等語（下簡稱93
    年協議），而該爭議部分係指本工程之鋼筋數量。後於94年
    7月辦理工程結算時，原告遵循93年協議，於有爭議部分，
    預先以監造單位即建築師結算之數量納入結算，亦即「鋼筋
    #5以下數量超過10％部分所增加之230.245噸，金額為1,978
    ,495元，加計勞工安全衛生費0.3％、環保措施費0.4％、品
    管費用0.4％、廠商利潤及管理費6％、營造綜合保險費0.4
    ％及稅金5％，合計金額2,233,226元」部分（下簡稱93年協
    議款項），原告已於數量差異金額尚未弭平爭議前，辦理付
    款。嗣被告於95年9月22日向工程會申請調解，系爭調解書
    內容就上開數量爭議金額部分，協調確定為系爭款項2,233,
    226元，即為已支付之93年協議款項金額。是以93年協議款
    項之預付，因系爭調解確定數量差異後條件成就，被告就系
    爭調解書之系爭款項債權因清償而同時消滅，被告不得再持
    同一執行名義對原告之財產聲請強制執行。本件係執行名義
    成立後，發生消滅債權人請求之事由，致債務人請求確定執
    行名義之實體請求權與債權人現在之實體上權利狀態不符，
    依最高法院93年度臺上第1576號裁判意旨，自得依強制執行
    法第14條第1項規定，提起債務人異議之訴。
  (二)倘認93年協議款項非屬預付性質，則因本工程並無載明原告
    須給付93年協議款項，且原告94年7月給付當時，數量爭議
    之應付款項尚有爭議，系爭調解書尚未成立，原告之給付屬
    溢付，原告依民法第179條不當得利規定請求返還之。又被
    告對原告請求之系爭款項金額、種類相同，清償期已屆至，
    原告依民法第335條第1項規定主張抵銷，此原告於系爭調解
    時未主張抵銷之消滅債權人請求事由，依最高法院29年上字
    第1123號判例意旨，不得謂非發生在該訴訟言詞辯論終結之
    後，原告自得依強制執行法第14條規定，提起執行異議之訴
    。
  (三)並為聲明：被告不得持系爭調解書為執行名義，對於原告之
    財產聲請強制執行；被告以系爭調解書為執行名義，於鈞院
    98年度司執字第20221號強制執行事件所為之執行程序，應
    予撤銷。
二、被告答辯以：
  (一)強制執行法第14條第1項前段規定，債務人異議之訴，須於
    執行名義成立後，有消滅或妨礙債權人請求之事由發生，債
    務人始得於強制執行程序終結前，向執行法院對債權人提起
    異議之訴。本件工程會採購申訴審議委員會之調解，依政府
    採購法第85條之1第3項及民事訴訟法第416條第1項、第380
    條第1項規定，與審判上和解有同一效力，亦即與確定判決
    有同一效力。又依最高法院17年上字第4號、17年上字第66
    號判例要旨，雙方應受系爭調解書拘束，縱使依調解書所載
    原告應給付數量差異工程款名目致原告發生不利益結果，原
    告仍不能就該調解之法律關係更行主張。且原告以被告申請
    調解前已付款之事由，主張屬消滅或妨礙被告請求之事由，
    所提債務人異議之訴，與強制執行法第14條第1項前段規定
    要件不符，起訴無理由。
  (二)原告雖於94年7月給付被告B16.鋼筋#5以下（含）（fy=2800
    kgf/c㎡）之工項（以下簡稱B16工項）數量差異工程款2,23
    3,226元（亦即原告主張之93年協議款項），然被告申請系
    爭調解時所列B16工項數量，已先行扣除原告依監造建築師
    計算給付之差異工程款1,978,495元，原告所指93協議款項
    ，與被告申請工程會調解之7項數量差異工程款無涉。兩造
    調解成立之數量差異工程款，係93年協議第二點「協調尚有
    爭議地方」之數量差異工程款，本應由承包商、監造單位及
    業主三方面會同現場實際量測核算方式處理，但將曠日費時
    ，耗費大量人力及物力，是以工程會委員為使此「協調尚有
    爭議地方」之數量差異工程款爭議迅速獲得解決，勸諭雙方
    讓步，建議由原告再以監造單位測量計算之B16工項數量給
    付差異工程款2,233,226元予被告，經兩造同意，工程會始
    作成系爭調解書。被告將申請調解7個工項7,531,498元讓步
    為1個工項之系爭款項，原告因被告讓步較多才會發函同意
    工程會調解建議，且調解委員於調解時，並不知原告於調解
    前已支付被告B16工項數量差異工程款，調解金額相同僅為
    調解建議形成之「計算方式」相同而已，其成立調解之標的
    與調解前已支付款項不同，並無原告所稱預付或溢付情形。
    況原告曾於96年7月6日發函工程會表示：同意調解建議，惟
    經費將提報98年度概算需求，嗣預算完成法定程序後給付等
    語，顯已明示同意給付被告系爭款項，原告起訴爭執已發函
    同意之調解建議，實屬無理。原告依系爭調解書應給付被告
    數量差異之系爭款項，與原告支付之93年協議款項係屬不同
    工程款，原告主張給付93年協議款項屬預付即附停止條件之
    清償乙節不足採。又原告係依93年協議第一點結算給付93年
    協議款項予被告，其給付有法律上正當原因，亦無不當得利
    可言，原告主張抵銷亦不足採。
  (三)並為聲明：駁回原告之訴。
三、原告主張兩造間之本工程業已竣工，兩造與監造單位於93年
    協議，原告於94年7月依據協議，暫將監造單位結算數量給
    付93年協議款項2,233,226元予被告，被告於95年9月向工程
    會採購申訴審議委員會申請系爭調解，並經調解成立而有系
    爭調解書，被告以原告未支付系爭調解書內容有關數量差異
    部分之系爭款項2,233,226元為由，並以系爭調解書為執行
    名義，向本院聲請強制執行，案經本院98年度司執字第2022
    1號債務執行事件受理等情，被告不爭執，經原告提出本院
    民事執行處執行命令、本工程合約書、93年協議函文、鋼筋
    #5以下數量增加230.245噸及費用計算說明表、工程結算驗
    收證明、系爭調解建議等為證，並經調取系爭執行案卷核閱
    屬實，堪信為真。
四、原告主張系爭調解書有關數量差異部分應付之系爭款項，業
    於94年7月已經預付而條件成就，被告執行名義所載債權消
    滅，縱認非屬預付性質，亦屬溢付，依不當得利主張與被告
    執行名義所載債權抵銷，乃依強制執行法第14條第1項規定
    提起債務人異議之訴等情，為被告否認並以：原告以系爭調
    解成立前之事由提起本件債務人異議之訴，與強制執行法第
    14條第1項規定不符，且原告所支付之93年協議款項係依據9
    3年協議第一點所為，被告並非不當得利，而被告95年申請
    系爭調解並不包括原告已支付之93年協議款項，調解之系爭
    款項與93年協議款項金額相同，僅為調解建議形成之「計算
    方式」相同而已，並無原告所稱預付或溢付情形等語置辯。
    是以兩造爭執者，厥為原告提起本件債務人異議之訴有無理
    由。經查：
  (一)按執行名義成立後，如有消滅或妨礙債權人請求之事由發生
    ，債務人得於強制執行程序終結前，向執行法院對債權人提
    起異議之訴。強制執行法第14條第1項前段定有明文。是依
    上開規定提起債務人異議之訴，須以其主張消滅或妨礙債權
    人請求之事由，係發生於執行名義成立後者，始得為之。
  (二)查系爭調解書給付項目包括數量差異部分及物價調整部分，
    針對本件爭執之數量差異部分，調解成立內容及理由為：「
    此部分因契約數量與實作數量差異，雙方已會同監造單位於
    93年7月8日召開協調會議，三方同意：『就有共識部分納入
    結算數量，尚有爭議部分，暫以建築師之結算數量作依據進
    行驗收‧‧‧協調尚有爭議地方，由承包商、監造單位及業
    主三方會同現場實際測量核算。』，此有當時會議記錄可稽
    ，則此部分有數量差異問題，應無疑問，惟申請人數次提出
    差異之數量不同，難免產生爭議。準此，雙方同意本會建議
    雙方以監造單位測量之數量為準，經計算後鋼筋#5以下（含
    ）（fy=2800kgf/c㎡）數量超過10％部分增加230.245噸，
    計算後此部分工程款為2,233,226元。故此部分他造當事人
    給付工程款2,233,226元予申請人。」等語，有系爭調解書
    附於系爭執行案卷可稽，再參諸本工程93年協議之決議內容
    為：「一、三方協調同意，針對爭議部分進行協調討論，討
    論結果有共識部分納入結算數量，尚有爭議部分，暫以建築
    師之結算之數量作依據進行驗收，並於結算書上備註『數量
    尚爭議協調中』。二、協調尚有爭議地方，由承包商、監造
    單位及業主三方面會同現場實際量測核算。」等語，此有該
    協調會議記錄可參。是本件以調解文義參照93年協議內容，
    系爭調解書有關數量差異部分，係以93年協議決議之第一點
    「尚有爭議部分」及第二點「尚有爭議地方」，依鋼筋#5
    以下（含）（fy=2800kgf/c㎡）工項亦即B16工項之數量差
    異為調解計算基準。
  (三)經本院向工程會調閱系爭調解過程相關資料案卷，於被告調
    解申請書證物5附表中，關於B16工項之數量部分，被告所載
    實作數量為2890.766噸，並將93年協議款項計算差異數量23
    0.245噸以單價8,593元計算之金額1,978,495元扣除，列計
    不足金額為3,787,116元，是被告係就93年協議第二點「協
    調尚有爭議地方，由承包商、監造單位及業主三方面會同現
    場實際量測核算」部分申請調解，而將93年協議第一點尚有
    爭議但已支付93年爭議款項部分排除。而原告依93年協議第
    一點後段文義，認94年7月支付之93年協議款項屬「尚有爭
    議部分」，參諸工程會調解資料所示，原告於95年10月11日
    具狀陳述意見略以：被告就實作數量B16鋼筋#5以下為2,890
    .766噸，於92年6月間主張為2,684.45噸，依監造單位核對
    校訂為2450.045噸，被告主張數量前後矛盾等語，此有陳述
    意見書附於調解資料案卷可稽，堪認原告係將已支付之93年
    協議款項視為「尚有爭議部分」之B16工項數量整體，與被
    告進行調解，再依原告提出之校務基金管理委員會會議紀錄
    所示，僅討論物價調整款項之支應，亦徵原告認系爭調解之
    系爭款項業已支付。兩造就系爭調解範圍，亦即納入調解之
    93年協議有爭議部分，是否包括由監造單位核算並已支付之
    93年協議款項，顯然認知不同。
  (四)被告雖以不包括原告已支付之93年協議款項申請調解，並辯
    稱調解之系爭款項與93年協議款項金額相同，僅為調解建議
    形成之「計算方式」相同等情，然被告以93年協議第二點申
    請調解，與上揭系爭調解書所示調解範圍包括93年協議第一
    點及第二點之文義已有不符。再經本院向監造單位即秀瑋
    建築師事務所函詢B16工項數量差異，該事務所函覆以：鋼
    筋#5以下（含）（fy=2800kg/c㎡）之數量，原合約數量為
    2,018噸，經事務所核算，上開鋼筋全部數量為2,450.045
    噸，數量超過10％部分增加230.245噸，除此之外並無其他
    差異等情，有該事務所98年12月8日嘉院字第0981208144
    號函文在卷可稽，是依監造單位函覆意旨，系爭調解以監造
    單位核算之B16工項數量計算，僅增加230.245噸，應無額外
    B16工項之差異數量可資調解，且原告支付之93年協議款項
    ，確與系爭調解書所示監造單位核算之工程款相符，亦與系
    爭調解書調解文義所示調解範圍相符。又經本院函詢調解情
    形，本件參與調解之李有豐委員函覆略以：1.因履約爭議調
    解係就雙方履約中發生之爭議而不能協商完成部分作調解建
    議，於雙方均同意接受調解建議後，將調解建議內容提報行
    政院公共工程委員會採購申訴審議委員會審議，經委員會審
    議通過後調解成立。調解委員係就申請人所提申請書及他造
    當事人所提陳述意見書之主張進行調解，實難以確認是否為
    原已給付，且於調解過程中，雙方並未就調解建議作出任何
    反對之意見表示。2.就系爭調解書調解成立內容及理由第三
    項應給付工程款2,233,226元係依據被告調解申請書主張數
    量增加之工程款7,531,498元之理由，及原告所提陳述意見
    書之理由，以衡平原則予雙方調解，採申請人所主張之7個
    工項其中1項作為雙方均可以接受之調解金額為依據，因而
    建議他造當事人給付申請人金額2,233,226元，並要求申請
    人捨棄其餘6項共5,298,272元之主張。3.申請人所提調解申
    請書共提7個工項〔包括鋼筋#5以下（含）（fy=2800kgf/c
    ㎡）〕，合計金額為7,531,498元，經協調雙方後調解為2,2
    33,226元，依此作成調解建議，經雙方均以書面表示同意後
    ，提報大會審議而成立調解等情，有調解委員函文在卷可稽
    。是以系爭調解就上開作為調解基準之B16工項數量調解範
    圍，係任由兩造各自表述，是否包括93年協議款項，於調解
    過程中顯未釐清。本件調解委員既已函覆如上，本院認無依
    被告聲請傳訊其為證人必要，併此敘明。
  (五)系爭調解書數量差異部分，確係於兩造就爭議調解範圍認知
    不同情況下所為調解，兩造調解意思顯未合致，實難據以認
    定原告於94年7月間支付93年協議款項係系爭調解款項之預
    付或溢付，且原告主張之事由於95年9月被告申請系爭調解
    之前發生，亦難認係執行名義成立後始發生之事由，原告預
    付或溢付之主張與上開債務人異議之訴要件不符，是原告提
    起本件債務人異議之訴，於法不合。
五、綜上，本件原告主張之事由與強制執行法第14條第1項前段
    規定不符，從而，原告據以聲明請求被告不得持系爭調解書
    為執行名義，對於原告之財產聲請強制執行，並請求撤銷被
    告以系爭調解書為執行名義所為之系爭執行程序，為無理由
    ，應予駁回。
六、本件事證已臻明確，兩造其餘攻擊防禦方法及所提未經援用
    之證據，經本院審酌後，認為均不足以影響本判決之結果，
    自無逐一詳予論駁之必要，併此敘明。
七、據上論結，原告之訴為無理由，依民事訴訟法第78條，判決
    如主文。
中    華    民    國    99    年    3     月    22    日
                  民事第三庭  法  官  陳端宜
上為正本係照原本作成。
如對本判決上訴須於判決送達後20日內向本院提出上訴狀。
中    華    民    國    99    年    3     月    22    日
                              書記官  馬嘉蓮

司法院資訊處製作；財團法人民間司法改革基金會備份。
